臺灣花蓮地方法院民事判決　　　　　　　　　 九十年度婚字第三五九號
　　原　　　告　甲○○
　　被　　　告　乙○○
右當事人間請求確認婚姻關係存在事件，本院判決如左：
    主    文
確認兩造間之婚姻關係存在。
訴訟費用由被告負擔。
    事    實
甲、原告方面：
    一、聲明：如主文所示。
    二、陳述：
    (一)　兩造於民國六十八年十二月三十一日結婚，原為夫妻關係，昔因個性理念不
      　合，兩造於九十年三月十二日在花蓮縣瑞穗鄉○○村○○路○段二巷三十五
      　之六號簽離婚協議書，並至萬榮戶政事務所理離婚登記在案，形式上已非夫
      　妻結婚。惟查被告為達離婚之目的，未徵得該離婚協議書上之証人之同意及
      　在場為証，擅自持林裕祥、鄭台雄之所得稅扣繳憑單內的資料，分別由被告
        簽林裕祥之身分証字號及住址，而由原告簽鄭台雄之身分証字號及住址。
    (二)  兩造所簽定的離婚協議書證書並不是證人親自見證簽名，那是被告偽造的，
        在刑事偽造文書案已判決確定（庭呈判決書影本一份附卷）。之後擺席時被
        告並沒有與原告舉行公開儀式，當時只是邀朋友來吃飯，被告到現場沒有結
        婚的儀式。
    (三)  旋兩造因欠缺法律常識，經親友勸說想要復合，二人遂於九十年十一月十日
        在家中請朋友來吃飯，並由朋友在結婚証書上簽名為見証人，被告簽完名後
        即行離去，未有公開之結婚儀式，迄今置原告與子女於不顧，為此訴請確認
        兩造間之婚姻關係存在。
    三、證據：
        提出戶籍謄本二件、結婚証書一件、離婚協議書一件為證，並聲請訊問證人
        林裕祥、鄭台雄、黃火生、潘玉琴。
乙、被告方面：
    一、聲明：
    (一)  原告之訴駁回。
    (二)  訴訟費用由原告負擔。
    二、陳述：
    (一)  該離婚協議書證書上之見証人林裕祥是我的員工，我有電話告知他要不要當
        證人，鄭台雄沒有聯絡到，那部分是原告負責的，我聯絡不到鄭台雄，是我
        代簽的，事後我有自首了。
    (二)　我與原告簽完離婚協議書後，我們還是住在一起，但是之後我與原告都會刀
        子相向，有時候到三、五點都沒辦法睡，九十年四月十日原告又吵著要結婚
        ，我們沒有擺宴席，朋友是來勸架的，要原告不要開瓦斯燒房子，原告要求
        再結婚，我當時只是在結婚證書上簽名後就走了。
丙、本院依職權調閱九十年度林簡字第六四號偽造文書之卷証。
    理    由
一、按兩願離婚，應以書面為之，有二人以上証人之簽名並應向戶政機關為離婚之登
    記，民法第一千零五十條定有明文。再按民法第一千零五十條所謂二人以上證人
    之簽名，固不限於作成離婚證書時為之，亦不限於協議離婚時在場之人，始得為
    證人，然究難謂非親見或親聞雙方當事人確有離婚真意之人，亦得為證人。本件
    證人某甲、某乙係依憑上訴人片面之詞，而簽名於離婚證明書，未曾親聞被上訴
    人確有離婚之真意，既為原審所確定之事實，自難認兩造間之協議離婚，已具備
    法定要件，最高法院六十八年台上字第三七九二號例意旨參照。
二、原告所主張之兩造原為夫妻關係，昔因個性理念不合，兩造於九十年三月十二日
    在花蓮縣瑞穗鄉○○村○○路○段二巷三十五之六號簽離婚協議書，並至萬榮戶
    政事務所理離婚登記在案，惟查被告為達離婚之目的，未徵得該離婚協議書上之
    証人之同意及在場為証，擅自持林裕祥、鄭台雄之所得稅扣繳憑單內的資料，分
    別由被告簽林裕祥之身分証字號及住址，而由原告簽鄭台雄之身分証字號及住址
    ，並代其等簽名蓋章之事實，業據証人鄭台雄在九十年度林簡字第六四號之偵查
    中指訴及原告、被告在前揭偵查中自白不諱，且原告、被告因而被判共同觸犯刑
    法第二百十六條、第二百十條之行使偽造私文書罪，論處有期徒刑三月，緩刑二
    年確定，經本院調閱該卷証審核屬實。再証人林裕祥至院作証，亦証稱：卷內之
    離婚協議書之「林裕祥」不是我簽的，印章也不是我蓋的，是我放在老闆（即本
    件之被告）那邊領薪水用的，並無在場聽聞兩造有離婚之真意等語。則本件離婚
    協議之見証人林裕祥、鄭台雄既無親見或親聞雙方當事人確有離婚真意，僅因印
    章寄放在被告處，即為原告、被告使用，從而揆諸前開判例意旨即難認該離婚協
    議書發生法定之效力。
三、兩造間之離婚既未能發生法律之效力，則無論嗣後兩造間之結婚有無發生效力，
    則兩造之婚姻關係，仍屬存在。惟原告既已陳述該次之結婚未能生效，且經兩造
    互有攻防，而本院亦經調查，茲就該次之結婚是否生效審認之。
四、按結婚應有公開之議式，且二人以上之証人，民法第九百八十二條第一項定有明
    文。原告復主張嗣後兩造又舉行結婚之儀式，惟該結婚之儀式並未公開，當時大
    門雖有打開，惟在室內之廚房舉行，且廚房與外面之空間隔有一道玻璃，外面的
    人可見裡面在吃飯。然被告簽完結婚証書後即離席未吃飯，而僅原告在場（其亦
    未著婚紗或禮服）和潘玉琴、原告、被告的媽媽邱月嬌、潘玉琴的先生鍾肇明、
    黃火生、黃火生的太太陳月梅，大約有六、七人在場，沒有張燈結綵如果有人經
    過可以從外面看得到裡面，可以確定裡面有人在吃飯，至於是不是結婚的宴客就
    不知道了等情，業據証人潘玉琴、黃火生証述明確。則此次兩造結婚，被告未在
    場，在外面之人不知渠等吃飯是為慶祝結婚，可見未舉行公開之儀式，則兩造此
    次之結婚亦屬欠缺法定要式而歸於無效。
五、綜上，兩造之自願離婚協議欠缺見証人而歸於無效，且嗣後之結婚，亦屬欠缺法
    定方式而無效。兩造之婚姻關係仍屬存在，從而原告訴請確認兩造間之婚姻關係
    存在，即屬有據，應予准許。
據上論結：本件原告之訴為有理由，依民事訴訟法第七十八條判決如主文。
中　　　華　　　民　　　國　　九十一　 年　　　三　　　月　　 二十九　　日
　　　　　　　　　　　　　　　　臺灣花蓮地方法院家事法庭
　　　　　　　　　　　　　　　　　　法　　官　林　秀　鳳
右正本証明與原本無異。
如對本判決不服，應於送達後廿日內，向本院提出上訴狀（應抄附繕本）。
                                    法院書記官
中　　　華　　　民　　　國　　九十一　 年　　　三　　　月　　 二十九　　日
